臺灣屏東地方法院刑事判決　　　　　　 100年度訴字第1208號
公　訴　人　臺灣屏東地方法院檢察署檢察官
被　　　告　莊世宗
　　　　　　鄧明彰
上列被告等因偽造文書等案件，經檢察官提起公訴（100 年度偵
緝字第142 號、100 年度偵字第8389號），本院於準備程序進行
中，因被告就被訴事實為有罪之陳述，經告知簡式審判程序意旨
，並聽取公訴人及被告之意見後，本院合議庭裁定由受命法官獨
任依簡式審判程序審理，判決如下：
    主  文
莊世宗共同行使偽造私文書，足以生損害於公眾及他人，處有期
徒刑壹年壹月。如附表二所示編號一至四號之物及署名、印文均
沒收。
鄧明彰共同行使偽造私文書，足以生損害於公眾及他人，處有期
徒刑壹年貳月。如附表二所示編號一至四號之物及署名、印文均
沒收。
    事  實
一、莊世宗、鄧明彰、邱雅臻（業經本院以99年度訴字第906 號
    判決處如附表1 所示之刑度，並定應執行刑有期徒刑1 年 4
    月）與綽號「阿海」之許志傑、綽號「阿水」之姓名年籍之
    成年人，及其他姓名年籍不詳之人等共組詐騙集團，渠等為
    共同遂行詐欺取財行為，乃與楊玉鎂（業經本院以99年度訴
    字第906 號判決處如附表1 所示之刑度，並定應執行刑有期
    徒刑1 年6 月）共同基於行使意圖冒用身分使用而偽造國民
    身分證、偽造公印文、行使偽造私文書及意圖為自己不法之
    所有之詐欺取財之犯意聯絡，由楊玉鎂於民國97年間12月16
    日前某日，提供其相片交予邱雅臻，再由邱雅臻轉交予該詐
    騙集團，供渠等於不詳時、地，偽造貼有楊玉鎂照片、其餘
    均為「王雅玲」年籍資料之國民身分證、全民健康保險卡（
    下稱健保卡）各1 張，並於國民身分證上偽造「內政部印」
    之公印文，並委託不知情之成年刻印業者刻製「王雅玲」印
    章1 枚，再交付予楊玉鎂、邱雅臻2 人共同持上開偽造之「
    王雅玲」之國民身分證與健保卡及印章，由楊玉鎂冒用王雅
    玲名義至位於高雄市苓雅區○○○路9 號之日盛商業銀行苓
    雅分行（下稱日盛銀行）開戶，楊玉鎂並在該銀行之個人戶
    開戶申請書、委託書之個人簽名處，偽造王雅玲之署名共 3
    枚，並偽蓋王雅玲之印文共3 枚後，再持前揭偽造之王雅玲
    國民身分證及健保卡，併同向該銀行之承辦人員行使以辦理
    開立00000000000000號之帳戶，使該承辦人員陷於錯誤而同
    意其申請，並交付該帳戶之存摺、金融卡（含密碼）等財物
    與楊玉鎂，足以生損害於王雅玲、戶政機關對於戶政管理之
    正確性、中央健康保險局對於被保險人查核管理之正確性及
    日盛銀行對於對帳戶管理之正確性。
二、迨楊玉鎂取得日盛銀行之存款帳戶存摺、金融卡等物後，便
    於同日在該銀行前，將上開帳戶存摺、金融卡交付予邱雅臻
    ，邱雅臻再轉交予莊世宗及鄧明彰，由該2 人測試上開帳戶
    及金融卡確可使用後，再將上開帳戶、金融卡交由渠等所屬
    詐騙集團使用，以作為該詐騙集團向民眾詐騙後，提供受騙
    民眾匯款之帳戶，楊玉鎂並獲取2,000 元報酬。嗣該詐騙集
    團之某成員約於97年12月間，利用網路及電話，向黃申均佯
    稱其因投資美國S&P500指數投資案，已獲利馬來西亞貨幣2,
    066,150 元，然須支付獲利之稅額195,000 元，始得取回該
    獲利金額等語，致黃申均陷於錯誤，而於97年12月19日匯入
    王雅玲上開帳戶195, 000元；渠等又接續以繳交他筆稅額及
    帳戶須設定以避免遭洗錢等犯罪所用等語，致黃申均陷於錯
    誤，而分別於同年月23日、26日，匯入王雅玲上開帳戶各32
    0,000 元、300,000 元，共詐得黃申均共815,000 元。該詐
    騙集團之某成員再通知莊世宗命他成員至上開帳戶領取全部
    款項，並由全體成員依比例分款，剩餘款項則由鄧明彰交付
    予「阿水」。嗣經黃申均發覺受騙報警，而為警循線查獲。
三、案經臺灣臺中地方法院檢察署（下稱臺中地檢署）檢察官自
    動檢舉簽分後呈請臺灣高等法院檢察署檢察長核轉及內政部
    警政署電信警察隊第三中隊報告臺灣屏東地方法院檢察署（
    下稱屏東地檢署）檢察官偵查起訴。
    理  由
一、本件被告莊世宗、鄧明彰2 人犯係死刑、無期徒刑、最輕本
    刑為3 年以上有期徒刑以外之罪，其於本院準備程序中就前
    揭被訴事實為有罪之陳述，經受命法官告知簡式審判程序之
    旨，並聽取其與公訴人之意見後，本院認無不得或不宜改依
    簡式審判程序進行之處，爰依刑事訴訟法第273 條之1 第 1
    項、第284 條之1 之規定，本院合議庭裁定由受命法官獨任
    依簡式審判程序審理；又依刑事訴訟法第273 條之2 規定，
    簡式審判程序之證據調查，不受同法第159 條第1 項、第16
    1 條之2 、第161 條之3 、第163 條之1 及第164 條至第17
    0 條規定之限制，合先敘明。
二、上揭事實，業據被告莊世宗、鄧明彰於偵查及本院審理時坦
    承不諱（見屏東地檢署100年度偵緝字第54號至57頁、第175
    至176 頁；本院卷第54至55頁），核與證人即被害人黃申均
    於警詢之陳述（見臺中地檢署98年度偵字第25059 號偵查卷
    宗第3 至4 頁）、證人即被害人王雅玲於警詢之陳述及偵查
    中經具結後之證述（見臺中地檢署98年度偵字第25059 號偵
    查卷宗第8 頁與第33頁、臺中地檢署98年度偵字第13295 號
    偵查卷宗第22至26頁）、證人即他案被告楊玉鎂於警詢、偵
    查中之陳述（見電信警察隊第三中隊刑案偵查卷宗第25至28
    頁、臺中地檢署98年度偵字第13295 號偵查卷宗第40至41頁
    及第7 頁、屏東地檢署98年度偵字第8449號第9 至11頁、屏
    東地檢署98年度偵字第8382號第24至26頁、屏東地檢署 100
    年度偵緝字第177 號至181 頁）與證人即他案被告邱雅臻於
    偵查中經具結後之證述情節相符（見屏地檢署98年度偵字第
    8382號第42至44頁），且有臺灣高雄地方法院檢察署98年 6
    月22日雄檢惟月98偵12595 字第54217 號函附該署98年度偵
    字第12595 號被告王雅玲等人詐欺案之移送書、王雅玲之帳
    號為00000000000000號之日盛銀行個人戶開戶申請書與委託
    書、偽造之王雅玲國民身分證與健保卡證件影本，及中央健
    康保險局中區分局98年8 月13日中承三字第0984071550號函
    、內政部警政署刑事警察局98年6 月23日刑鑑字第09800802
    42號鑑定書、王雅玲真正國民身分證、被害人黃申均報案資
    料- 臺北市政府警察局大安分局敦化南路派出所受理詐騙帳
    戶警示簡便格式表與漢宮國際投資有限公司美國S&P500指數
    投資案申請表、日盛銀行之帳號為00000000000000號之交易
    往來明細查詢表、國泰世華商業銀行匯出匯款回條3 紙（見
    臺中地檢署98年度偵字第13295 號偵查卷宗第29至34頁；44
    至47頁、第24頁至25頁；臺中地檢署98年度偵字第25059 號
    偵查卷宗第25至32頁、第15頁、第23至24頁）在卷可稽。是
    被告上開自白顯與事實相符，應堪信實；本件事證明確，被
    告上開行使偽造國民身分證、偽造公印文罪、行使偽造特種
    文書、行使偽造私文書、詐欺取財及詐欺取財等犯行，自堪
    認定，應予以依法論科。
三、按國民身分證原屬刑法第212 條之特種文書，而戶籍法於民
    國97年5 月28日增訂公布第75條第1 項規定：「意圖供冒用
    身分使用，而偽造、變造國民身分證，足以生損害於公眾或
    他人者，處5 年以下有期徒刑、拘役或科或併科新台幣50萬
    元以下罰金」，依其內容，關於國民身分證部分，應屬刑法
    第212 條之特別規定（最高法院97年台上字第5114號判決參
    照），是依特別法優先於普通法原理，有關意圖供冒用身分
    使用，而偽造、變造國民身分證之犯行，應優先適用戶籍法
    第75條之規定。核被告2 人所為，係犯係犯戶籍法第75條第
    1 項、第2 項之行使偽造國民身分證罪、刑法第218 條第 1
    項偽造公印文罪（行使偽造國民身分證部分）、刑法第 216
    條、第212 條行使偽造特種文書罪（行使偽造健保卡部分 ）
    、刑法第216 條、第210 條行使偽造私文書罪（向日盛銀行
    申請開戶所填寫之文書部分）、刑法第339 條第1 項之詐欺
    取財罪（使用偽造之國民身分證、健保卡向日盛銀行詐取上
    開王雅玲帳戶之存摺、金融卡（含密碼）等財物部分）、刑
    法第339 條第1 項詐欺取財罪（向黃申均詐騙金錢部分）。
    又被告2 人就偽造「王雅玲」之印章、印文及署名之行為，
    皆屬偽造私文書之階段行為，而偽造國民身分證、全民健康
    保險卡等特種文書及日盛銀行開戶申請書、委託書等私文書
    後，復持以行使，則偽造之低度行為，為行使之高度行為所
    吸收，均不另論罪。被告2 人與綽號「阿海」之成年人許志
    傑、綽號「阿水」之姓名年籍不詳之人、楊玉鎂、邱雅臻及
    其他不詳姓名之詐騙集團成員間就上開犯行，有犯意聯絡及
    行為分擔，均為共同正犯，又渠等利用不知情之成年刻印業
    者偽刻「王雅玲」印章1 枚，為間接正犯。另按刑法上之接
    續犯，係指行為人所為之數行為，係於同時同地或密切接近
    之時地實行，而侵害同一之法益，各行為之獨立性極為薄弱
    ，依一般社會健全觀念，在時間差距上難以強行分開，在刑
    法評價上，以視為數個舉動之接續行為，合為包括之一行為
    予以評價，較為合理而言( 最高法院97年台上字第2387號判
    決參照) 。被告2 人所屬之詐騙集團對被害人黃申均於密切
    接近之時地實行詐騙行為，侵害同一之法益，應認屬接續犯
    ，均論以共同詐欺取財一罪。再按刑法廢除牽連犯之規定後
    ，對於前以牽連犯予以處理之案例，依立法理由之說明，在
    適用上，得視其具體情形，分別論以想像競合犯或數罪併罰
    ，予以處斷。是原經評價為牽連犯之案件，如其二行為間具
    有行為局部之同一性，或其行為著手實行階段可認為同一者
    ，得認與一行為觸犯數罪名之要件相侔，而改評價為想像競
    合犯。至於不可認為一行為者，若依實質競合予以併罰，不
    無刑罰過度評價，依社會通念，並不符合刑罰公平原則，當
    亦難以一行為一罪論處。（參照最高法院96年度台上字第47
    80號判決意旨）。被告2 人就犯罪事實一所犯之共同行使偽
    造國民身分證罪、共同偽造公印文罪、共同行使偽造特種文
    書罪、共同行使偽造私文書罪、共同詐欺取財罪（使用偽造
    之國民身分證、健保卡向日盛銀行詐取上開王雅玲帳戶之存
    摺、金融卡（含密碼）等財物部分），均係為遂行渠等共同
    向不特定人實施詐欺罪之行為，渠等先後犯行之犯罪目的單
    一，依一般社會通念，認應評價為一罪方符合刑罰公平原則
    ，如予數罪併罰，反有過度處罰之疑，與人民法律感情亦未
    契合；故本院認於牽連犯廢除後，適度擴張一行為概念，認
    此情形為一行為觸犯數罪名之想像競合犯，方屬適當，是被
    告2 人所犯共同行使偽造國民身分證罪、共同偽造公印文罪
    、共同行使偽造特種文書罪、共同行使偽造私文書罪、共同
    詐欺取財罪、共同詐欺取財罪等罪間，均係一行為觸犯數罪
    名之想像競合犯，應依刑法第55條之規定，從一重之共同行
    使偽造私文書處斷。公訴人認上開犯罪均應予分論處罰，尚
    有未恰，併此敘明。
四、爰審酌被告莊明宗為67年次，其正值青壯，教育程度為高職
    畢業，被告鄧明彰則為53年次，教育程度為高職畢業，分別
    有個人基本資料各1 紙在卷可稽（參見本院卷第76至77頁）
    ；又被告鄧明彰前有違反動產擔保交易罪及他項詐欺罪之前
    科，有鄧明彰臺灣高等法院被告前案紀錄表各1 份附卷可憑
    （參見本院卷第20頁至23頁），素行不佳，且與被告莊明宗
    2 人不思以正當途徑獲取財物，竟參與上開集團性組織，透
    過團體性之分工方式已向多數人為詐欺犯罪，有新竹地方法
    院98年度訴字第217 號判決1 份附卷可參（參見屏東地檢署
    100 年度偵緝字第142 號偵查卷宗第79至117 頁），並於本
    案中向被害人黃申均詐得81萬5,000 元，不僅使被害人受有
    鉅額之財物損害，亦增添一般民眾對社會生活之不信任感，
    渠等犯行對交易秩序與社會治安之危害非屬輕微，本應予以
    嚴懲以遏止詐騙歪風；惟衡量被告2 人於偵查中至本院審理
    時，均坦承上揭犯行，且被告莊明宗除參與上開詐騙集團所
    犯之詐欺案外，前無他項前科紀錄，兼及渠等2 人上開之犯
    罪手段、在集團分工之層級中所處地位、分擔的犯罪行為，
    暨其上開智識程度、其犯行所造成之危害、素行紀錄，分別
    量處如主文各項所示之刑。另前揭偽造之「王雅玲」國民身
    分證、健保卡，均為本件被告2 人及其所屬詐騙集團犯罪所
    用之物，且為渠等所有，業據被告2 人供陳在卷，爰分別依
    刑法第38條第1 項第2 款之規定，並基於共犯連帶沒收之原
    則，於被告2 人所宣告之主刑項下均諭知沒收。而「王雅玲
    」國民身分證上偽造之「內政部印」公印文1 枚，因附隨於
    該國民身分證之上且該國民身分證已宣告沒收，自毋庸依刑
    法第219 條重複為沒收之諭知。又偽造之日盛銀行開戶申請
    書及委託書，業經被告2 人所屬詐騙集團成員持以申請而交
    付予日盛銀行，均已非被告2 人所屬詐騙集團所有之物，亦
    非屬違禁物，爰不為沒收之諭知；惟該申請書上偽造之「王
    雅玲」之署名2 枚、印文2 枚，及該委託書上偽造之「王雅
    玲」之署名1 枚、印文1 枚，不問屬於犯人所有與否，均應
    依刑法第219 條之規定宣告沒收。至偽造之「王雅玲」印章
    ，雖亦為被告2 人所屬詐騙集團供犯本案所用之物，惟未據
    扣案（參見本院99年度訴字第906 號判決），為免將來執行
    之困難，爰不予宣告沒收。另扣案之電腦主機（superchann
    el）1 台、華碩螢幕1 台（含鍵盤、滑鼠、電源線）、無線
    網卡1 組（sin:7PAOA001333 ）、隨身碟1 支、NOKIA 手機
    1 支（000000000000000 ）、門號為0000000000號之sim 卡
    1 張、NOKIA 手機1 支（000000000000000 ）、門號為0000
    000000號sim 卡1 張、NOKIA 手機1 支（000000000000000
    ）、門號為0000000000號sim 卡、NOKIA 手機1 支（000000
    000000000 ）、門號為0000000000號sim 卡1 張、筆記本 1
    本，並無證據顯示與本案有何關聯，均不為沒收之諭知，附
    此敘明。
據上論斷，應依刑事訴訟法第273 條之1 第1 項、第299 條第 1
項前段，戶籍法第75條第1 項、第2 項，刑法第11條前段、第28
條、第218 條第1 項、第216 條、第210 條、第212 條、第 339
條第1 項、第55條、第38條第1 項第2 款、第219 條，刑法施行
法第1 條之1 第1 項，判決如主文。
本案經檢察官王光傑到庭執行職務。
中    華    民    國   100    年    11    月    17    日
                  刑事第三庭  法  官    黃姿育
以上正本證明與原本無異。
如不服本判決應於收受判決後10日內向本院提出上訴書狀，並應
敘述具體理由；其未敘述上訴理由者，應於上訴期間屆滿後20日
內向本院補提理由書（均須按他造當事人之人數附繕本）「切勿
逕送上級法院」。
中    華    民    國   100    年    11    月    17    日
                              書記官    鍾小屏
附表1
┌──┬─────────────────────┬────────┐
│編號│所犯罪名及所處之刑                        │備註            │
├──┼─────────────────────┼────────┤
│ 1  │楊玉鎂、邱雅蓁共同犯行使偽造私文書罪，各處│申辦日盛銀行帳戶│
│    │有期徒刑肆月，如附表二編號1 至4 所示之物及│（與本案被告有犯│
│    │署名、印文均沒收。                        │意聯絡、行為分擔│
│    │                                          │）              │
├──┼─────────────────────┼────────┤
│ 2  │楊玉鎂、邱雅蓁共同犯詐欺取財罪，各處有期徒│被害人黃申均（與│
│    │刑柒月。                                  │本案被告有犯意聯│
│    │                                          │絡、行為分擔）  │
├──┼─────────────────────┼────────┤
│ 3  │楊玉鎂、邱雅蓁共同犯行使偽造私文書罪，各處│申辦台灣大哥大門│
│    │有期徒刑肆月，如附表二編號5 所示之署名均沒│號（與本案被告無│
│    │收。                                      │犯意聯絡、行為分│
│    │                                          │擔）            │
├──┼─────────────────────┼────────┤
│ 4  │楊玉鎂、邱雅蓁共同犯詐欺得利罪，楊玉鎂處有│撥打上開行動電話│
│    │期徒刑肆月，邱雅蓁處有期徒刑月。        │（與本案被告無犯│
│    │                                          │意聯絡、行為分擔│
│    │                                          │）              │
├──┼─────────────────────┼────────┤
│ 5  │楊玉鎂、邱雅蓁共同犯行使偽造私文書罪，各處│申辦威寶電信門號│
│    │有期徒刑肆月，如附表二編號6 所示之署名均沒│（與本案被告無犯│
│    │收。                                      │意聯絡、行為分擔│
│    │                                          │）              │
├──┼─────────────────────┼────────┤
│ 6  │楊玉鎂、邱雅蓁共同犯詐欺得利罪，楊玉鎂處有│撥打上開行動電話│
│    │期徒刑肆月，邱雅蓁處有期徒刑月。        │（與本案被告無犯│
│    │                                          │意聯絡、行為分擔│
│    │                                          │）              │
└──┴─────────────────────┴────────┘
附表2
┌──┬────────────────┐
│編號│名稱                            │
├──┼────────────────┤
│ 1  │偽造之「王雅玲」身分證1 張。    │
├──┼────────────────┤
│ 2  │偽造之「王雅玲」健保卡1 張。    │
├──┼────────────────┤
│ 3  │日盛銀行個人戶開戶申請書上偽造「│
│    │王雅玲」署名2 枚、印文2 枚。    │
├──┼────────────────┤
│ 4  │日盛銀行委託書上偽造「王雅玲」署│
│    │名1 枚、印文1 枚。              │
├──┼────────────────┤
│ 5  │臺灣大哥大行動通信網路業務服務申│
│    │請書上偽造「王雅玲」署名2 枚。  │
├──┼────────────────┤
│ 6  │威寶電信行動電話服務申請書上偽造│
│    │「王雅玲」署名2 枚。            │
└──┴────────────────┘
戶籍法第75條第1項、第2項:
意圖供冒用身分使用，而偽造、變造國民身分證，足以生損害於
公眾或他人者，處5 年以下有期徒刑、拘役或科或併科新臺幣50
萬元以下罰金。
行使前項偽造、變造之國民身分證者，亦同。
刑法第210條:
偽造、變造私文書，足以生損害於公眾或他人者，處5 年以下有
期徒刑。
刑法第212條:
偽造、變造護照、旅券、免許證、特許證及關於品行、能力服務
或其他相類之證書、介紹書，足以生損害於公眾或他人者，處 1
年以下有期徒刑、拘役或3 百元以下罰金。
刑法第216條 :
行使第210 條至第215 條之文書者，依偽造、變造文書或登載不
實事項或使登載不實事項之規定處斷。
刑法第217條第1項:
偽造印章、印文或署押，足以生損害於公眾或他人者，處3 年以
下有期徒刑。
刑法第218條:
偽造公印或公印文者，處5 年以下有期徒刑。
盜用公印或公印文足以生損害於公眾或他人者，亦同。
刑法第339條:
意圖為自己或第三人不法之所有，以詐術使人將本人或第三人之
物交付者，處5 年以下有期徒刑、拘役或科或併科1 千元以下罰
金。
以前項方法得財產上不法之利益或使第三人得之者，亦同。
前2 項之未遂犯罰之。